# Logický rámec

## Účel

Logický rámec (logframe) je nástrojom na plánovanie a riadenie
intervencií. Má formu tabuľky (matice), ktorá jasným, jednoduchým,
logickým a systematickým spôsobom poskytuje základné informácie
o kľúčových komponentoch intervencie (projektu, programu,...). Popisuje
hierarchiu cieľov (intervenčnú logiku), kritické faktory úspechu aj to
ako budú monitorované a hodnotené prínosy intervencie. Logický rámec
nemá žiadnu univerzálnu definíciu, je len modelom, nástrojom resp.
pomôckou. Najčastejšie sa používa na plánovanie a prípravu intervencií.
Slúži však aj počas realizácie, využíva sa pri monitorovaní aj hodnotení
intervencií.

Logický rámec je zjednodušenou schémou projektu, programu, alebo inej
intervencie a predstavuje cestovnú mapu, ktorá je základom pre proces
plánovania, riadenia, komunikácie a hodnotenia. Je to vysvetlenie toho,
čo má intervencia dosiahnuť a ako to má dosiahnuť; inak povedané ako
intervencia dosiahne svoje projektové/špecifické ciele a ako tieto ciele
prispejú k dosiahnutiu celkových/strategických cieľov.

Logický rámec teda sumarizuje štandardným spôsobom:

-   Čo chce intervencia (projekt, program, ...) dosiahnuť, čiže ciele\
-   Aké aktivity budú realizované na to, aby sa dosiahli výstupy
    a ciele\
-   Aké zdroje (vstupy) sú na to potrebné\
-   Aké možné problémy (predpoklady a riziká) by mohli ohroziť úspech
    intervencie\
-   Ako bude meraný (ukazovatele) a overený (zdroje overenia) pokrok
    a konečný úspech intervencie (projektu).

Štandardná matica logického rámca označená poradím, v akom sa vypĺňajú
jednotlivé časti.

+--------------+--------------+--------------+--------------+
| **Popis      |              | **Zdroje na  |              |
| projektu**   | **U          | overenie**   | **P          |
|              | kazovatele** |              | redpoklady** |
+--------------+--------------+--------------+--------------+
| 1 Celkový    | 8 Ako budeme | 9 Ako budú   | \            |
| cieľ --      | merať        | zozbierané   |              |
|              | strategický  | informácie,  |              |
| Prí­spevok    | cieľ k       | kedy a kým   |              |
| projektu     | v            |              |              |
| k cieľom     | antitatí­vne, |              |              |
| programu     | kvalitatí­vne |              |              |
| (dopad)      | a v akom     |              |              |
|              | čase         |              |              |
+--------------+--------------+--------------+--------------+
| 2 Cieľ       | 10 Ako       | 11 Ako budú  | 7 Ak sme     |
| projektu --  | budeme merať | zozbierané   | dosiahli     |
| priamy       | cieľ         | informácie,  | projektové   |
| prí­nos pre   | projektu k   | kedy a kým   | ciele, aký   |
| cieľové      | v            |              | predpoklad   |
| skupiny      | antitatí­vne, |              | musí­ byť     |
| (výsledky)   | kvalitatí­vne |              | splnený, aby |
|              | a v akom     |              | sme dosiahli |
|              | čase         |              | strategické  |
|              |              |              | ciele        |
+--------------+--------------+--------------+--------------+
| 3 Výstupy -- | 12 Ako       | 13 Ako budú  | 6 Ak sme     |
| hmatateľné   | budeme merať | zozbierané   | dosiahli     |
| produkty,    | výstupy k    | informácie,  | výstupy, aký |
| služby       | v            | kedy a kým   | predpoklad   |
|              | antitatí­vne, |              | musí­ byť     |
|              | kvalitatí­vne |              | splnený, aby |
|              | a v akom     |              | sme dosiahli |
|              | čase         |              | ciele        |
+--------------+--------------+--------------+--------------+
| 4 Aktivity   | \            | \            | 5 Ak sú      |
| -- úlohy,    |              |              | ukončené     |
| ktoré musia  |              |              | aktivity,    |
| byť urobené, |              |              | aký          |
| aby sme      |              |              | predpoklad   |
| dosiahli     |              |              | musí­ byť     |
| výstupy      |              |              | splnený, aby |
|              |              |              | sme dosiahli |
|              |              |              | výstupy      |
+--------------+--------------+--------------+--------------+

Prvý stĺpec logického rámca predstavuje logiku projektu / intervencie.
Intervenčná logika prezentuje logický reťazec: vstup --\> výstup --\>
výsledok --\> dopad (input --\> output --\> result --\> impact), t.j.
aké zdroje využijeme, aké výstupy z nich prostredníctvom aktivít
dostaneme a aké zmeny či prínosy (v krátkodobom a dlhodobom horizonte)
budú výsledkami a dopadmi intervencie.

Vstupmi sú všetky finančné, materiálne a ľudské zdroje potrebné na
realizáciu aktivít. Môže to byť čas, ľudia, dobrovoľníci, peniaze,
materiál, zariadenia, technológie, infraštruktúra, .... Vstupy sa
prostredníctvom aktivít menia na výstupy. Aktivity sú teda činnosti, pri
ktorých sú vstupy projektu transformované na výstupy. Aktivitou môže byť
prieskum, projektové práce, výstavba, nákup vybavenia, zaškolenie
personálu a podobne.

Výstupy (outputs) sú produktom aktivít intervencie a môžu to byť
zariadenia alebo vzdelávanie, či služby poskytnuté intervenciou. Sú
jasne definované, časovo aj vecne, a smerujú k splneniu cieľa. Napríklad
výstupom budovania čistiarne odpadových vôd je funkčná čistiareň, alebo
výstupom školení sú preškolení nezamestnaní. Výstupy sú plne pod
kontrolou zodpovedných operátorov teda tých, ktorí intervencie riadia a
pravidelne o nich podávajú správy. Výstupy sa dajú kúpiť a sú
rozpočtované. Ich neplnenie môže pre prijímateľa znamenať krátenie výšky
dotácie.

Výsledky[^08-logframe-1] (results, alebo aj immediate či short-term
outcomes) sú okamžité výhody, efekty pre priamych príjemcov
financovaných aktivít , napr. čistá voda v rieke, alebo pracovné miesta
pre preškolených nezamestnaných. Operátori ich nemôžu plne kontrolovať a
nedajú sa kúpiť. Sú ovplyvnené ďalšími externými faktormi, ktoré už nie
sú pod kontrolou operátorov. Ak hovoríme o výsledkoch zaujíma nás čo sa
zmenilo (výsledky), nie čo sme urobili (výstupy). Výsledok je zmena,
ktorá bola cieľom intervencie a ktorú sme chceli dosiahnuť. Pýtame sa
naň často aj otázkou „a čo"? Vyškolili sme nezamestnaných, a čo? Akú
zmenu sme tým chceli dosiahnuť? Chceli sme ich motivovať? Zvýšiť ich
šance, aby si našli prácu? Chceme, aby začali podnikať?

[^08-logframe-1]: Pojmom výsledky sa niekedy sumárne označujú všetky
    efekty intervencií, čiže výstupy, výsledky aj dopady

Dopady (impacts alebo long-term outcomes) sú akékoľvek dôsledky
intervencie nasledujúce po výsledku, t.j. v dlhšom čase a týkajú sa
širšej skupiny obyvateľstva. Zvyčajne sa dajú hodnotiť až s odstupom
času po ukončení intervencie. Niekedy je možné sledovať dopady
s odstupom 1 -- 2 rokov (často v prípade infraštruktúrnych projektov),
inokedy na sledovanie dopadov je potrebný podstatne dlhší čas (aj 15
rokov a viac v prípade tzv. mäkkých projektov). Ak sa vrátime
k predchádzajúcim príkladom, dopadom môže byť napr. zlepšenie stavu
fauny a flóry, alebo znížená nezamestnanosť v regióne.

## Ciele

Každý projekt by mal prispieť k celkovému/strategickému cieľu, ktorý
býva stanovený na vyššej úrovni (zväčša vo výzve ak ide o dopytovo
orientované projekty). Tento cieľ je premietnutý do dlhodobého
pozitívneho dopadu na širšiu populáciu (napr. zlepšenie kvality
povrchových vôd, podpora sociálno-ekonomického rozvoja regiónu,
či zníženie chudoby vo vidieckych oblastiach). Celkové/strategické ciele
sú vyjadrené dopadmi, kým projektové ciele by sa mali premietnuť do
výsledkov (napr. zlepšená kvalita vody v recipiente, získanie
zamestnania a pod.). Niekedy sa uvádzajú aj operatívne ciele (čo sú
vlastne aktivity) a tie sú vyjadrené vo výstupoch (napr. vybudovať ČOV,
zrealizovať školenie).

Cieľ projektu, zámer je definovaný ako plánované zlepšenie situácie --
cieľový stav v konkrétnej oblasti, ktorý je dôsledkom realizovaných
aktivít a výstupov projektu pri splnení nevyhnutných predpokladov. Je
vyjadrením toho, čo chce projekt bezprostredne dosiahnuť (napr. zvýšiť
poľnohospodársku produkciu) projektové ciele by sa mali premietnuť do
výsledkov (napr. zlepšenie šance zamestnať sa pre dlhodobo
nezamestnaných prostredníctvom školenia). Niekedy sa uvádzajú aj tzv.
operatívne ciele a tie sú vyjadrené ako aktivity a premietajú sa do
výstupov (napr. zrealizovať školenie dlhodobo nezamestnaných).

```{r}
DiagrammeR::grViz("graph2.gv")

```

## Hlavné kroky

Plánovanie intervencie (projektu) a príprava logického rámca prebieha
v dvoch fázach: ***analytickej*** a ***plánovacej***. Analytická fáza
pozostáva zo štyroch analýz, a to z analýzy:

1.  zainteresovaných strán,

2.  problémov,

3.  cieľov, a

4.  stratégií

*Analýza zainteresovaných strán*

Táto analýza je technikou na identifikovanie kľúčových aktérov, na
získavanie podpory a prekonanie odporu tých, ktorí majú z rôznych
dôvodov výhrady voči realizácii projektu. Jej predmetom sú všetky
subjekty, ktoré môžu intervenciu ovplyvniť, rozhodovať o nej, mať záujem
na jej úspechu, či neúspechu. Základom analýzy je rozdelenie
zainteresovaných strán do kategórií podľa ich vplyvu (príp. veľkosti) a
podľa záujmu.

```{=html}
<table width="580" align="center" border="0" cellspacing="0" cellpadding="10">
  <tr>
    <td style="background-color:grey"></td>
    <td style="background-color:grey">Nemajú záujem</td>
    <td style="background-color:grey">Majú záujem</td>
  </tr> 
  <tr>
    <td style="background-color:grey">Veľký<br>vplyv</td>
    <td>Užitoční na rozhodovanie:<br>uspokojte<br><strong>latentní</strong></td>
    <td style="background-color:#0099ff">Najkritickejšia skupina:<br>spolupracujte<br><strong>promotóri</strong></td>
  </tr>
  <tr>
    <td style="background-color:grey">Malý<br>vplyv</td>
    <td style="background-color:bisque">Najmenej dôležití:<br>monitorujte alebo ignorujte <br><strong>apatickí</strong></td>
    <td>Dôležití, potrebujú posilniť: <br>zainteresujte, informujte <br><strong>obhajcovia</strong></td>
  </tr>
</table>
```
Analýza sa snaží maximalizovať pozitívne dopady projektu (sociálne,
ekonomické, ...) na cieľové skupiny a minimalizovať možné negatívne
dopady (vrátane konfliktov záujmových skupín).

Tento proces zahŕňa:

-   identifikáciu všetkých zainteresovaných skupín,\
-   zistenie ich záujmov, vplyvu a kapacity podieľať sa na intervencii,
    a\
-   identifikáciu vzájomných vzťahov medzi zainteresovanými.

*Analýza problémov*

Analýza problému identifikuje nedostatky, potreby a problémy a snaží sa
nájsť kauzálne súvislosti (príčina - následok) medzi týmito problémami.
V tejto analýze je kľúčové definovať hlavný problém(y), ktorý bude
intervencia riešiť. Optimálnym prístupom je vizualizácia v podobe stromu
problémov, kde hlavný problém je základ (kmeň stromu), nad ním sa
uvádzajú dôsledky a pod ním príčiny, ktoré problém(y) spôsobujú.

Strom problémov by mali tvoriť zainteresované strany. Ak ich je príliš
veľa, môžu sa rozdeliť do skupín a každá skupina pripraví vlastnú
verziu. Tento model umožní zjednodušiť realitu a aj preto nemôže úplne
vysvetliť zložitosť všetkých kauzálnych vzťahov. Poslúži však na
jednoduché modelové zobrazenie kauzálnych vzťahov. Tieto vzťahy začínajú
dolu príčinami a pokračujú vyššie následkami (zjednodušene ak - potom).
Takéto zobrazenie môže vyzerať nasledovne:

```{r}
DiagrammeR::grViz("graph4.gv")

```

*Analýza cieľov*

Analýza cieľov znamená transformáciu problémov do úspešného riešenia.
Znázorňuje rovnakú situáciu, ale s tým, že problémy sú už vyriešené.
Všetky negatívne situácie sú zmenené na opak, čiže pozitívne. Problémy
sa menia na ciele, čiže napr. „používanie zdrojov so zlou kvalitou vody"
je transformované na „používanie zdrojov s kvalitnou vodou". Strom
cieľov prezentuje kauzálne vzťahy v plánovanej situácii po vyriešení
problémov.

```{r}
DiagrammeR::grViz("graph1.gv")

```

Analýza cieľov by mala pomôcť pri zvažovaní priorít a realizovateľnosti
cieľov.

*Analýza stratégií*

Analýza cieľov zvyčajne poskytne komplexnejší obraz intervencie, ale
zriedka je k dispozícii dostatok finančných prostriedkov na riešenie
všetkých problémov. Z toho dôvodu je potrebné vybrať relevantnú časť
intervencie. Výber prebieha na základe rôznych kritérií, zvyčajne sa
posudzuje:

-   Dostatok zdrojov\
-   Príspevok k hlavným cieľom politiky\
-   Prínos pre cieľovú skupinu\
-   Komplementarita s prebiehajúcimi alebo plánovanými intervenciami\
-   Finančné a ekonomické prínosy\
-   Budovanie kapacít\
-   Technická realizovateľnosť\
-   Environmentálne dopady

Tieto kritériá určia aká bude intervencia a tvoria základ, podľa ktorého
sa tvorí logický rámec.

**Predpoklady**

Poslednú časť logického rámca tvoria predpoklady. Sú to externé faktory,
o ktorých vieme, ale sú mimo dosahu projektového riadenia a môžu
ovplyvniť (ne)úspech projektu.

```{r}
DiagrammeR::grViz("graph3.gv")

```

Predpoklady sa formulujú nasledovne: Ak sa uskutočnili aktivity a sú
splnené predpoklady na úrovni aktivít, potom sa dopracujeme k výstupom,
ak máme výstupy a sú splnené predpoklady na tejto úrovni, potom sa nám
podarí dosiahnuť výsledky a rovnakým spôsobom za stanovených
predpokladov prispejeme k celkovému cieľu.

Je možné pomerne presne povedať, čo nie je predpokladom:

-   ak vieme, že podmienka nebude splnená, nemôžeme ju do logického
    rámca zahrnúť a projekt musíme prepracovať,

-   ak vieme, že podmienka bude určite splnená, tiež nehovoríme
    o predpoklade.

Rovnako súčasťou predpokladov nemôžu byť nutné podmienky na realizáciu
projektu ako je napr. ochota partnera spolupracovať, alebo dostatok
finančných zdrojov, a pod.

**Ukazovatele**

Účasťou logického rámca sú aj ukazovatele. Objektívne overiteľné
ukazovatele (indikátory) sa stanovujú na úrovni výstupov, výsledkov
a dopadov. Ukazovatele sú určené kvantitatívne, alebo kvalitatívne a sú
základom pre monitorovanie a hodnotenie projektov. Obsahujú hodnoty
(čísla), alebo parametre kvality, prostredníctvom ktorých môžeme
dokladovať úspešnosť projektu. Ukazovatele by mali byť merateľné pri
minimálnych nákladoch. Mali by byť zadefinované v zmysle kvality,
kvantity a času, t.j. malo by byť jasné kto zbiera tieto informácie,
akým spôsobom a ako často. Najväčší počet ukazovateľov je na úrovni
výstupov a smerom k dopadom sa tento počet zužuje, často na jeden či dva
ukazovatele. Samotný projekt vždy len prispieva k dosahovaniu
ukazovateľov na úrovni dopadov.

Zdroje overenia sa tvoria spolu s definovaním ukazovateľov a určujú
odkiaľ sa budú čerpať stanovené údaje ukazovateľov. Účelom je zozbierať
ukazovatele z existujúcich systémov. Užitočným zdrojom môže byť
Štatistický úrad a iné inštitúcie, ktoré zbierajú sektorové údaje.

V plánovacej fáze je potrebné:

-   vytvoriť zoznam činností/ aktivít projektu\
-   rozdeliť úlohy\
-   stanoviť náväznosti\
-   určiť začiatok a trvanie aktivít\
-   pripraviť plán aktivít\
-   určiť míľniky

Plán aktivít, ktorý slúži na prezentáciu aktivít projektu a zohľadňuje
logickú následnosť aktivít, ich vzájomné závislosti, trvanie,
prerozdelenie úloh a zodpovednosti. Plán aktivít pomáha špecifikovať
náklady a zdroje. Plán aktivít je základom na prípravu rozpočtu projektu
a určenie ďalších potrebných zdrojov -- ľudských aj materiálnych.

## Silné stránky a obmedzenia

Silnou stránkou logického rámca je, že núti ľudí premýšľať o tom, ako má
intervencia dosiahnuť zmenu popísať ako budú aktivity produkovať výstupy
a dosahovať ciele. Poskytuje teda jednoduché zhrnutie kľúčových prvkov
intervencie, čo umožňuje rýchlo pochopiť podstatu intervencie - čo a ako
sa snaží robiť a preto je pomerne obľúbeným nástrojom.

Napriek tomu má logický rámec aj svoje nedostatky. Je to v prvom rade
model, ktorý je zjednodušením reality, čo nie je problém, ak sa s ním
tak pracuje. Logický rámec je založený na každej lineárnej logike, ktorá
zdôrazňuje príčinu a následok. To sa dá považovať za dosť mechanistické,
lebo v skutočnosti môže byť zmena veľmi zložitým procesom. Často je
považovaný za príliš rigidný, určujúci jedinú plánovanú cestu zmeny, kým
v skutočnosti môže existovať veľa rôznych ciest ako sa dopracovať
k stanovenej zmene. Môže sa stať, že niektorí logický rámec vnímajú ako
určujúci a intervencia sa bude striktne držať logického rámca namiesto
toho, aby sa vyvíjala na základe aktuálnej situácie. Jedným z dôvodov
je, že realizátori majú pocit, že musia vykonávať činnosti definované v
logickom rámci, najmä ak sa o týchto činnostiach na začiatku intenzívne
diskutovalo. Ďalší aspekt spočíva v tom, že ukazovatele sa formulujú na
začiatku intervencie pričom hlavne v dlhšom životnom cykle intervencií
je odchýlka od plánu skôr normou než výnimkou.
